臺灣花蓮地方法院民事判決　九十一年度訴字第二四九號
　　原　　　告　乙○○
　　原　　　告　丙○○
　　原　　　告　甲○○
　　被　　　告　花蓮汽車客運股份有限公司
　　法定代理人　張譽興
右當事人間請求返還不當得利事件，本院判決如左：
    主      文
原告之訴駁回。
訴訟費用由原告負擔。
    理      由
一、按原告之訴，依其所訴之事實，在法律上顯無理由者，法院得不經言詞辯論，逕
    以判決駁回之，民事訴訟法第二百四十九條第二項定有明文。
二、原告起訴意旨略以：
  (一)被告以訴外人郭慶麟任職於被告公司擔任司機時，於民國（下同）八十三年八月
    三日與訴外人羅文忠發生車禍，致羅文忠及其他車上乘客共五人死亡，被告已依
    侵權行為連帶責任之規定給付羅文忠之家屬新台幣（下同）六百二十二萬五千零
    八元，而原告三人則擔任郭慶麟之職務上連帶保證人，被告乃以訴訟（本院八十
    九年度重訴字第二號、台灣高等法院花蓮分院八九年度重上字第一○三號）轉向
    原告三人請求給付賠償金，判決結果係令原告三人連帶給付四百八十七萬二千零
    八元及法定遲延利息，經原告提起上訴後，最高法院業已廢棄該二審判決，並發
    回更審（九一年台上字第一五一五號），該事件尚未確定。惟被告利用原告為原
    住民不諳法律，於供擔保後向本院民事執行處聲請假執行後，將原告之房地予以
    查封並進入拍賣程序，原告因而誤認該事件判決業已確定始遭查封拍賣，不知僅
    為假執行，因懼於所有之不動產遭拍賣，遂不得已於九十年十一月廿六日與被告
    在花蓮縣吉安鄉調解委員會成立調解，由原告同意給付被告五百三十四萬二千三
    百四十三元，嗣被告亦獲取該筆款項，被告則於收款後三日辦理撤銷查封。惟其
    後之最高法院判決其上之發回理由略以，兩造就職員保證書背面所載之保證注意
    事項是否基於兩造合意，及該保證注意事項第六條所載之『其他侵權行為』是否
    不及於對第三人之侵權行為等事實，事實審法院應再予究明。原告閱得該理由始
    知係陷於錯誤而為給付。
  (二)原告係誤認前開執行為終局執行，又不知悉保證書內容，且依該保證條款原告之
    保證責任應不包括被保證人對第三人之侵權行為責任，既有上開關於調解契約之
    重要爭點有錯誤，依照民法第七百三十八條但書第三款，原告自得請求撤銷之，
    該調解如經撤銷，被告所獲之前開五百三十四萬二千三百四十三元即無法律上之
    原因而受利益，原告自得訴請撤銷前開調解，並請求返還該筆金額。
  (三)另按鄉鎮市調解條例第九條第三項之規定，民事事件已在第一審法院辯論終結者
    ，不得聲請調解，民法第一百四十八條第二項亦規定行使權利應依誠實及信用方
    法，同法第七十一條並規定法律行為違反強制規或禁止規定者無效。縱認原告不
    得撤銷上開調解，但該調解違反鄉鎮市調解條例第九條第三項之規定，被告復係
    利用原告不諳法律之弱點，以違反誠實信用之方法使原告為給付，應足認該調解
    屬無效，原告亦得依不當得利之法律關係，訴請確認該調解無效，並請求返還上
    開金額及法定遲延利息。
三、經查：
  (一)人民就國家所頒布施行之法律均有知曉及遵守之義務，不得任意諉為不知而主張
    免責，雖人民就法律之規定及適用未必精通，但遇有應行注意之情形，自可詢問
    相關人員或蒐集相關資料，縱使本件原告確因其為原住民或未受適當教育等原因
    不知曉法律，亦難以此主張不受法律之轄制。其次，依照原告所提出之上開吉安
    鄉調解委員會調解書其上關於和解條件之第三條已載明：「有關前述理賠金額，
    對造人尚在法院上訴中，如法院最終判決理賠數額減少，對造人應將減少之數，
    於事件受害人退款後三日內退還聲請人」，由此足見原告就上開民事事件之判決
    尚未確定，往後之判決就核准之金額仍可能變動一事，已充分認知，顯無本件原
    告不知法律而處於弱勢之情事。又原告於前開訴訟中既已自認確於保證書上簽名
    ，而該保證書復載明：「被保人如有虧短本公司款項或其他侵權行為時，保證人
    願賠償之責」，自應解為包括被保人在職期間與職務有關之侵權行為，既無其他
    記載或情事可認有限制該侵權行為責任之約定，實難僅以該條款中具有「虧短本
    公司款項」一語，即可限縮「其他侵權行為」之範圍。是原告聲稱其對上開調解
    錯誤等語，顯難採信，故原告請求撤銷前開調解契約並請求返還不當得利，即無
    理由。
  (二)第按鄉鎮市調解條例第二十四條第二項規定：「經法院核定之民事調解，與民事
    確定判決有同一之效力，經法院核定之刑事調解，以給付金錢或其他代替物或有
    價證券之一定數量為標的者，其調解書具有執行名義」，同條例第二十五條第一
    項規定：「民事事件已繫屬於法院，在判決確定前，調解成立，並經法院核定者
    ，視為於調解成立時撤回起訴。」由上條文可知，民事調解一經法院核定即與民
    事確定判決具有同一之效力，且就同一事件如經調解成立並經法院核定，同一事
    件之民事判決如尚未確定，則該民事之起訴依法視為撤回。同條例第九條第三項
    雖規定，民事事件已在第一審法院辯論終結者，不得聲請調解，亦僅得解釋為訓
    示規定，蓋其立法意旨在避免調解之結果與法院民事判決發生衝突，如於民事事
    件經第一審法院辯論終結後判決確定前，同一事件之調解仍經法院核定者，於此
    應解為該調解已生與民事確定判決相同之效力，亦即其效力優先於尚未確定之民
    事判決，不但具有阻止民事判決確定之效力，更使起訴之效力喪失。如不以此方
    法解釋上開規定，將使已具有執行名義之調解陷於不確定之狀態，顯有害於法律
    適用及效力上之安定性，原告主張該部分規定屬強制規定，即乏依據。準此，原
    告主張系爭調解違反上開條例第九條第三項之規定即為無效，顯無理由。
  (三)承前開(一)部分所述，原告既已充分認知民事判決尚未確定，及以後法院判決核准
    之金額仍可能變動之事實，始簽立前開調解，其間並無由被告以主動之行為陷原
    告於錯誤，或被告利用原告之錯誤而不當行使權利之情形存在。被告方面依法聲
    請假執行，嗣復應原告之請求參與調解，於調解成立並經核定後再收取基於調解
    合意之款項，實難解為被告就權利之行使有悖於誠實信用之方法，是原告執此理
    由及調解違反鄉鎮市調解條例第九條第三項為無效等理由，訴請確認該調解無效
    ，並請求返還不當得利，顯無足採。
四、綜上，本院認為原告之先後位訴訟，依其所訴之事實，在法律上均顯無理由，爰
    不經言詞辯論，依民事訴訟法第二百四十九條第二項之規定，逕予駁回。
五、據上論結，原告之訴為無理由，依民事訴訟法第七十八條、第八十五條第一項但
    書，判決如主文。
中　　　華　　　民　　　國　　九十一　　年　　　九　　　月　　二十六　　日
                        臺灣花蓮地方法院民事庭
~B法　　　官　郝燮戈
右正本證明與原本無異。
如對本判決不服，應於送達後廿日內，向本院提出上訴狀（應抄附繕本）。
~B法院書記官　高明正
中　　　華　　　民　　　國　　九十一　　年　　　九　　　月　　二十六　　日
